臺灣高等法院高雄分院刑事判決       100年度選上訴字第61號
上  訴  人  臺灣高雄地方法院檢察署檢察官
上  訴  人
即  被  告      許敬昇
選任辯護人      王進勝    律師
                陶德斌    律師
被      告      余淑惠
選任辯護人      黃淑芬    律師
                林小燕    律師
被      告      范雄偉
選任辯護人      王進勝    律師
                陶德斌    律師
被      告      任振邦
上列上訴人因被告違反公職人員選舉罷免法等案件，不服臺灣高
雄地方法院100 年度選訴字第66號中華民國100年6月30日第一審
判決（起訴案號：臺灣高雄地方法院檢察署99年度選偵字第123
、178 、267 、302 號），提起上訴，本院判決如下：
    主  文
上訴駁回。
    事  實
一、許敬昇係高雄縣岡山鎮（現已改制為高雄市岡山區，下同）
    忠孝里里長，亦係高雄縣市合併後該里（起訴書誤載為信義
    里）里長侯選人，王書信係該里第17鄰鄰長（王書信賄選案
    已經原審判處有期徒刑1 年6 月緩刑2 年確定），渠等為圖
    時任高雄縣議員，並登記參選於民國99年11月27日進行投票
    之高雄市第一屆議員選舉第3 選區第5 號候選人即不知情之
    陸淑美能順利當選，適該選區具有投票權之選民黃清祿主動
    向王書信表示願收受賄賂，王書信遂於99年11月間某日晚上
    ，前往許敬昇位在高雄縣岡山鎮○○路75號住處轉知此事，
    許敬昇與王書信竟共同基於對於有投票權人交付賄賂之犯意
    聯絡，依黃清祿住處共有5 位有投票權人、每票新臺幣（下
    同）500 元之代價計算得出2,500 元之金額，許敬昇即囑其
    不知情之妻余淑惠（另如後所述諭知無罪）拿出2,500 元，
    許敬昇再交予王書信，囑其將該筆賄選買票現金轉交黃清祿
    及其子黃証源等家人，並囑咐於投票日將選票投予陸淑美。
    王書信遂於翌日下午5 時許，在高雄縣岡山鎮○○○路2 巷
    巷口將上開款項原封不動交付黃清祿，並囑其及家人投票予
    陸淑美。黃清祿明知該筆款項為賄款，仍基於收受賄賂而許
    以投票權為一定行使之犯意，應允而收受，復於99年11月13
    日下午1 時30分許，在其高雄縣岡山鎮○○○路2 巷1 弄21
    號住處，將其中500 元賄款交予於該選區同具有投票權之長
    子黃証源，黃証源亦基於收受賄賂而許以投票權為一定行使
    之犯意應允而收受。嗣法務部調查局高雄市調查處經秘密證
    人檢舉而持法院核發之搜索票，分別前往許敬昇、王書信之
    住處查獲，並通知黃清祿、黃証源到案說明，經王書信、黃
    清祿、黃証源均自白犯行，並扣得黃証源交出所收受之賄款
    500 元，始悉上情。
二、案經法務部調查局高雄市調查處、法務部調查局南部地區機
    動工作站、高雄縣政府警察局岡山分局、高雄市政府警察局
    鹽埕分局移送臺灣高雄地方法院檢察署檢察官偵查起訴。
    理  由
壹、証据能力部分：
一、按被告以外之人於審判外之言詞或書面陳述，除法律有規定
    者外，不得作為證據；被告以外之人於偵查中向檢察官所為
    之陳述，除顯有不可信之情況者外，得為證據，刑事訴訟法
    第159 條第1 項、第159 條之1 第2 項分別定有明文。準此
    ，刑事訴訟法為保障被告之反對詰問權，已採納英美之傳聞
    法則，而被告以外之人於偵查中向檢察官所為之陳述，其本
    質屬傳聞證據，依傳聞法則，原無證據能力，然因立法者以
    刑事訴訟法規定檢察官代表國家偵查犯罪、實施公訴，依法
    有訊問被告、證人、鑑定人之權，且實務運作時，偵查中檢
    察官向被告以外之人所取得之陳述，原則上均能遵守法律規
    定，不致違法取供，其可信性極高，為兼顧理論與實務為由
    ，除非顯不可信，否則得為證據（最高法院95年度台上字第
    3220號判決意旨參照）。另為確保被告對證人之詰問權，證
    人於審判中，應依人證之法定程序，到場具結陳述，並接受
    被告之詰問，其陳述始得作為認定被告犯罪事實之判斷依據
    ，故上開尚未經被告行使詰問權之被告以外之人於偵查中向
    檢察官所為之陳述，應屬未經調查完全之證據，非謂無證據
    能力，否則，如被告以外之人於本案審判中所為之陳述，與
    其先前在偵查中所為之陳述不符時，既謂後者無證據能力，
    依同法第155 條第2 項規定，悉數摒除不用，僅採取其於本
    案審判中之陳述作為判斷之依據，按之現行刑事訴訟法關於
    傳聞證據排除例外之規定，殊難謂為的論。至於法院踐行詰
    問程序後，綜合該被告以外之人全部供述證據，斟酌卷內其
    他調查之證據資料，本於經驗法則及論理法則，作合理之比
    較而為取捨、判斷，此屬實質證據價值之自由判斷問題，要
    無所謂其證據價值自比審判外之陳述為高之可言（最高法院
    95年度台上字第6675號判決意旨參照）。再者，若被告已放
    棄反對詰問權，於審判程序中表明同意該等傳聞證據可作為
    證據或於言詞辯論終結前未聲明異議，基於尊重當事人對傳
    聞證據之處分權，及證據資料愈豐富，愈有助於真實發見之
    理念，且強化言詞辯論主義，使訴訟程序得以順暢進行，上
    開傳聞證據亦均具有證據能力。查本件如後所引證人即共同
    被告王書信、黃清祿、黃証源、任振邦已分別於偵查中以證
    人身份依法具結，向檢察官所為證述，並於偵查筆錄、結文
    上簽名（見99年度選偵字第123 號卷，下稱偵一卷，第9 至
    12、14至17、32至35頁；及99年度選偵字第178 號卷，下稱
    偵二卷，第13至15頁），其中證人王書信、黃清祿、任振邦
    復在法院受交互詰問（見原審選訴卷第161 至180 頁），而
    證人黃証源部分業據各該共同被告及其等選任辯護人放棄反
    對詰問權（見原審選訴卷第99至100 頁），足見已充分保障
    各該被告之詰問權，揆諸上揭法條及判決意旨之說明，應認
    證人王書信、黃清祿、黃証源、任振邦於偵查中所為結證均
    具有證據能力。
二、次按被告以外之人於審判外之陳述雖不符刑事訴訟法第159
    條之1 至之4 等4 條之規定，而經當事人於審判程序同意作
    為證據，法院審酌該言詞陳述或書面陳述作成時之情況，認
    為適當者，亦得為證據；當事人、代理人或辯護人於法院調
    查證據時，知有前項不得為證據之情形，而未於言詞辯論終
    結前聲明異議者，視為有前項之同意，刑事訴訟法第159 條
    之5 定有明文。查本件如後所引其餘被告以外之人於審判外
    之陳述（不含王書信、黃清祿、黃証源、任振邦於警詢時之
    陳述），檢察官、各該被告及其等辯護人均已知悉該等陳述
    屬審判外陳述，而於準備程序中均不爭執證據能力，於言詞
    辯論終結前亦未聲明異議，審酌該等證據於作成時亦無任何
    不適當之情況，認以之作為本件之證據，應屬適當，故均有
    證據能力。
三、又證據裁判原則以嚴格證明法則為核心，亦即認定犯罪事實
    所憑之證據，須具證據能力，且經合法調查，否則不得作為
    判斷之依據，刑事訴訟法第155 條第2 項定有明文。被告以
    外之證人於檢察事務官、司法警察官或司法警察調查中所為
    之陳述，雖為被告以外之人於審判外之陳述，除有傳聞例外
    之情形外，不具證據能力，然該不合傳聞例外之先前陳述，
    雖不得作為犯罪成立與否之實體證據，尚非不得以其先前所
    為「自我矛盾之陳述」，用來彈劾該證人有證據能力之供述
    證據之證明力（最高法院96年度台上字第7337號判決意旨可
    資參照）。查本件證人王書信、黃清祿、黃証源、任振邦於
    警詢之陳述，尚無符合傳聞例外得為證據之情形，且共同被
    告許敬昇、范雄偉均爭執該等證人於警詢時陳述之證據能力
    ，共同被告余淑惠亦爭執證人王書信於警詢時陳述之證據能
    力，前開証人等於警訊中之陳述，應認不得作為證明被告許
    敬昇、范雄偉、余淑惠有罪之證據，然揆諸上揭法條意旨說
    明，仍無礙於彈劾其等於偵、審中具有證據能力證詞之證明
    力。
貳、被告許敬昇有罪部分：
一、訊之被告許敬昇固坦承其係高雄縣岡山鎮忠孝里里長，有於
    99年11月初某日晚上，在其上開住處與該里鄰長王書信會面
    ，惟矢口否認賄選買票，辯稱：我與王書信間毫無金錢、債
    務往來，不曾拿錢叫王書信買票或交付黃清祿，又王書信係
    我指派之鄰長，本來就會支持與我同屬中國國民黨籍之陸淑
    美等候選人，且黃清祿係我舊識，根本無須透過王書信轉手
    賄款，可見王書信所述黃清祿主動表示願意收受賄賂與一般
    買票過程常情有違，縱有此事亦與我無涉，再者，選舉期間
    我住處常有人進出，根本不可能有機會拿錢給王書信指示買
    票云云，辯護人辯稱：許敬昇於案發時為現任里長，當時選
    情告急，該次里長選舉結果落選，衡情理應忙於自己選舉，
    已無暇自顧，如謂其猶拿錢給王書信幫陸淑美買票，與常情
    不符，又王書信於偵查中係稱余淑惠將2,500 元遞給許敬昇
    交予他，他再交給黃清祿囑咐投票給陸淑美，於審理中卻改
    稱是余淑惠直接交給他、許敬昇只說投給國民黨籍候選人均
    可，足見王書信證詞反覆，又黃清祿稱王書信拿2,500 元給
    他時沒有告知要投票給何人，可見黃清祿根本不知賄款來源
    與要投給誰，且黃清祿證稱於調查處作筆錄時就曾表示該2,
    500 元是許敬昇說要買香腸的價金，調查員卻一直認為是買
    票的錢，可見該筆款項是否係許敬昇交付之賄款，容有疑問
    ，又毋論王書信所述拿2,500 元給黃清祿一事是否屬實，都
    只有共犯王書信之單一指證，尚無其餘足令人確信為真實之
    補強證據，依刑事訴訟法第156 條第2 項之規定，無從作為
    有罪判決之基礎等語。惟查：
（一）關於被告許敬昇與證人王書信、黃清祿相識、交往情形：
      證人王書信迭於偵、審中證稱：我從臺南師專畢業後，在
      岡山國小擔任老師長達46年，退休後靠退休金維生，許敬
      昇從以前就在開補習班，會到學校找我，看有無學生要到
      他那邊去補習，彼此因此熟識，我在許敬昇當里長前就已
      經當過3 位里長指派之鄰長，前後幾十年了，許敬昇當里
      長時，可能不好意思將我換掉，也找我當鄰長，我同時兼
      任岡山鎮清潔隊回饋金管理委員會總幹事，回饋金運用則
      是許敬昇決定，所以我常到許敬昇家談公務，許敬昇有個
      朋友蔡明宏的小孩想讀岡山國小也透過許敬昇向我借戶口
      等語（見偵一卷第41至42頁、原審選訴卷第161 至162 、
      192 、198 頁）；及證人黃清祿於原審審理中證稱：我從
      17歲起就住在岡山鎮忠孝里，在巷口賣香腸，與我妻子、
      小兒子黃欽翔、媳婦洪憶琳住在該處，大兒子黃証源戶籍
      也在該處，但平常住臺南，我與王書信認識20、30年，是
      老鄰居，倒垃圾時都會遇到，許敬昇則是里長等語（見偵
      一卷第14至16頁、原審選訴卷第171 至172 頁），核與被
      告許敬昇迭於警、偵、審中供稱：我係忠孝里里長，王書
      信是17鄰鄰長兼清潔隊回饋金總幹事，也是我好朋友，我
      指派王書信擔任鄰長，長達8 年多，彼此非常熟稔，我有
      拜託王書信幫忙借寄戶口，選舉期間王書信也有幫我發競
      選傳單、桌曆，陪我到17鄰拜票，黃清祿是老鄰居，彼此
      皆熟識，毫無糾紛或仇怨等語（見岡山分局99年11月19日
      移送卷，下稱警三卷，第4 頁背面，偵一卷第45頁，原審
      院聲羈卷第4 頁，原審選訴卷第97至98、158 至159 頁）
      ，相符一致，可見彼此係長年相處而熟識之鄰居、友人，
      毫無嫌隙，而此等人際關係交往之情，與犯罪事實無直接
      關連，衡情渠等並無虛偽陳述之動機，所述各節證明力極
      高，堪以採信。
（二）關於被告許敬昇有交付證人王書信2,500 元囑其轉交證人
      黃清祿部分：查證人王書信迭於偵、審中證稱：我於99年
      11月間下午5 時許，巷子裡的人出來倒垃圾時，黃清祿問
      我「別處都有買票，我們這裡都沒有嗎？」，我說我不知
      道，之後好幾天黃清祿都這樣問，我只好說會去問里長許
      敬昇，隔了幾日，我到許敬昇住處辦回饋金的公務，順便
      談到此事，表示擔心被誤會私吞買票錢，許敬昇便問我黃
      清祿家共有幾票，我說有5 人，許敬昇說那就拿2,500 元
      去，他從口袋拿出皮夾，但錢不夠，他太太余淑惠好像在
      後面廚房，跟客廳中間隔著門，許敬昇就隔著大約被告與
      法官席間距離，對廚房大聲喊「我現在沒有錢，妳拿2,50
      0 元給王老師」（台語），余淑惠就從小皮包裡拿2 張仟
      元鈔、1 張伍佰元鈔過來，然後余淑惠就又回去廚房，許
      敬昇有叫我跟黃清祿說要把議員選票投給陸淑美，隔日下
      午又到倒垃圾時間，大家都走了以後，黃清祿坐到我旁邊
      請我抽煙，我就將該筆2,500 元原封不動交給黃清祿，告
      知「里長自己也在選里長，他不能拿錢過來，他叫我拿錢
      過來給你，要將票投給國民黨議員候選人，包括陸淑美、
      許福森等國民黨籍候選人」，我知道行賄、收賄是犯法的
      ，以前也從來沒有這樣做過，是擔心被黃清祿誤會，所以
      才這麼做，不知道罪這麼重等語（見偵一卷第9 至11頁、
      原審選訴卷第43至44、161 至169 頁）；核與證人黃清祿
      迭於偵、審中證稱：我跟王書信說聽別的地方都有人在買
      票，我住處這條巷子怎沒有動靜，王書信說要去問許敬昇
      ，過2 、3 天就拿2,500 元給我，我承認收受賄款，事後
      等長子黃証源從臺南回來時，將其中500 元現金交給他，
      有說這是陸淑美買票錢、不收白不收，剩下2,000 元我自
      己買東西花掉等語（見偵一卷第14至16頁、原審選訴卷第
      44、170 至174 頁）；及證人黃証源於偵、審中證稱：我
      在岡山鎮有投票權，連同父親黃清祿、母親、胞弟、弟媳
      ，戶籍地共5 票，但我平常住臺南，我於99年11月13日下
      午1 時30分許回家時，在家裡吃完午餐，黃清祿在客廳拿
      500 元給我，說是陸淑美透過里長許敬昇給我的，我沒有
      問得很詳細，但猜想應該是從里長許敬昇、鄰長王書信那
      邊來的錢等語明確（見偵一卷第32至34頁、原審選訴卷第
      44頁）。審酌上開證人均一致就證人黃清祿確有詢問證人
      王書信買票事宜後，證人王書信確自被告許敬昇處取得
      2,500 元，轉交證人黃清祿，囑其投票予國民黨籍市議員
      候選人陸淑美，證人黃清祿返回住處後，俟證人黃証源返
      家時，再將其中500 元交予證人黃証源之各節證述歷歷，
      具體明確，且前後一致，而渠等與被告許敬昇係多年舊識
      鄰居，毫無仇怨，業如前述，衡諸常情，如礙於私情，容
      有相互隱瞞不利對方事證之虞，殊無憑空捏造虛偽情事，
      故意誣指對方行賄，致自己同時罹犯收賄及偽證重典之理
      ，是如非屬實，何必一再堅指被告許敬昇確有交付2,500
      元一事，復參酌證人王書信、黃清祿、黃証源於98年11月
      18日警詢時，應無充裕時間權衡其等陳述之利害得失，且
      該等陳述內容亦較少受他人干預之可能，經細繹其等於警
      詢所述（見警三卷第5 至17頁），核與偵、審中所證上開
      各節無訛，是無從彈劾其等證詞之證明力，足見上開證詞
      ，應非虛妄，堪以採信。
（三）證人王書信於原審交互詰問程序中雖翻異另稱：我已經不
      太記得余淑惠拿2,500 元出來時是直接交給我，還是先拿
      給許敬昇，我忘記拿2,500 元給黃清祿時有沒有特別說要
      投給陸淑美或其他市議員候選人，是員警說黃清祿已經承
      認伊有跟他說要投給陸淑美，所以我才依黃清祿所述承認
      有說要投給陸淑美，實際上到底有沒有說我已經記不太清
      楚，我應該是說只要投給國民黨籍都好，我不清楚黃清祿
      於警詢時所說許敬昇說要跟他買香腸的事，當時員警聽到
      黃清祿的說法表示不相信等語（見原審選訴卷第164 至16
      6 頁），就被告許敬昇指示共同被告余淑惠拿出2,500 元
      給證人王書信時，被告許敬昇究竟有無經手，與證人王書
      信拿錢給證人黃清祿時有無特定投票予何候選人，及被告
      許敬昇有無向證人黃清祿說要購買香腸等情表示不甚清楚
      。又證人王書信於偵查中已就其與被告許敬昇在客廳交談
      時，被告許敬昇向廚房呼喊共同被告余淑惠，吩咐拿2,50
      0 元過來，共同被告余淑惠旋將2 張仟元鈔、1 張伍佰元
      鈔持來交付一事指證歷歷。而被告許敬昇與共同被告余淑
      惠係夫妻關係，加以上開款項不過3 張紙鈔，彼此轉手金
      錢毋須特別清點，不論共同被告余淑惠係直接交予證人王
      書信，抑或經被告許敬昇轉手，皆可在短短數秒內完成，
      且因被告許敬昇、余淑惠係配偶關係，對證人王書信主觀
      印象而言難以細分係何人交至伊手上，如非於行為當時刻
      意記憶，則事後容易遺忘或混淆，自難以其時隔已久後在
      法院審理中所稱不清楚等語，而遽以質疑其所述情節之真
      實性。
（四）又證人黃証源迭於偵查中證稱：黃清祿交給我500 元時有
      說錢是陸淑美透過許敬昇拿來的等語明確（見偵一卷第33
      頁），亦即表示黃清祿有告知500 元對價即投票予市議員
      候選人陸淑美一事，核與如前所述證人黃清祿於偵查稱有
      告知黃証源上開款項係幫陸淑美買票錢之情相符。審酌證
      人黃証源係證人黃清祿之子，平日居住臺南，偶而回高雄
      縣岡山鎮，與被告許敬昇、證人王書信等人僅為一般里長
      、鄰長、里民之關係，彼此不熟，尚無人情壓力，平日未
      如被告許敬昇或證人王書信等人參與政治，亦未如其父黃
      清祿在鎮里間與他人有所來往、談論選情，而僅係單純自
      其父黃清祿收受500 元一次，則其記憶內容自屬鮮明無混
      淆誤記之虞，所證內容之證明力極高，其既始終指證其父
      黃清祿有告知係陸淑美買票金錢一事明確，核與案發後證
      人王書信於偵查及原審準備程序中一致證稱交付證人黃清
      祿上開賄款時有告知要將票投給陸淑美無訛，足見證人王
      書信確有告知證人黃清祿要將票投給陸淑美，證人黃清祿
      才如實轉述予證人黃証源一事，堪以採信。至證人王書信
      於原審審理中所稱記不太清楚、應該是說只要投給國民黨
      籍都好等語，應係出於距案發時已逾半年，時隔久遠，對
      細節有所混淆、遺忘，尚難遽以質疑其全盤證述之憑信性
      ，辯護人執此為辯，無可採為有利被告許敬昇之論據。
（五）又證人黃清祿於原審審理中固曾提及被告許敬昇於案發後
      有向伊表示上開款項係用以購買香腸等語，惟細繹其所證
      內容，係稱：王書信拿上開款項給我時沒有提到香腸，是
      過幾天許敬昇才打電話到我住處說那是要向我買香腸的錢
      ，所以我於警詢時跟員警說是買香腸的錢，但員警質疑哪
      有那麼剛好家裡有5 票就2,500 元，我擔心家裡的生意沒
      有人顧，所以趕緊承認該筆款項是賄款，我對檢察官起訴
      收賄罪認罪，所述收受賄款轉交黃証源說要投給陸淑美一
      事均屬實等語（見原審選訴卷第170 至172 頁），足見證
      人即共同被告黃清祿對伊犯投票收賄罪一事坦承不諱，並
      未否認犯罪行為，其意僅在表示伊係自證人王書信處收受
      該筆款項，無法確定被告許敬昇如何交代證人王書信，及
      其於警詢時先推諉稱該筆款項可能是要用作購買香腸，爾
      後始供出實情，無礙於其確有透過證人王書信向被告許敬
      昇取得上開2,500 元賄款之事實。辯護人以此質疑證人黃
      清祿證詞之真實性，容有誤會，尚不可採。又證人黃清祿
      收受上開款項後，始終未曾將相當於2,500 元價格之香腸
      送交被告許敬昇，亦未將款項退還被告許敬昇，且被告許
      敬昇根本否認有向其購買香腸（見原審選訴卷第173 頁背
      面、189 頁），是上開款項實無可能係購買香腸之價金，
      亦無從推翻係賄款之事實。
（六）又一般候選人為順利當選，循人際關係尋求民眾支持者，
      其網絡係由內而外，由親至疏，諸如由同黨幹部、大樁腳
      、近親、親信、近鄰、摯友向外擴及至小樁腳、遠親、舊
      識等，則冀圖賄選買票者之不法資金，通常亦暗循相同管
      道前進，自預備賄款資金，至送交少數內親者處，迄發放
      多數外疏者處，此固為一般賄選之常態。惟本件係證人即
      共同被告黃清祿主動向共同被告王書信表示願收受賄款，
      始循線查獲，業如前證，則縱本件偵查機關未能扣得大筆
      資金或一併查獲案外人陸淑美，仍無礙於上開犯罪情節之
      認定，且被告許敬昇既係透過證人王書信轉達始知證人黃
      清祿有收受賄款之犯意，則假手證人王書信轉交賄款，毋
      庸出面交付賄款，同時規避人贓俱獲之查緝風險，亦與常
      情無違，被告許敬昇以其大可逕自將賄款直接交予證人黃
      清祿，以此質疑證人王書信之證詞云云（見原審選訴卷第
      189 頁背面），亦無可採。
（七）辯護人雖另以：許敬昇於該次里長選舉結果落選，其已無
      暇自顧，何以還幫陸淑美買票等語置辯（見原審選訴卷第
      196 頁）。查被告許敬昇於該次信義里里長選舉落選，業
      據其自承屬實，復有高雄市選舉委員會100 年4 月20日高
      市選一字第1000000695號函附卷可稽（見原審選訴卷第70
      、188 至189 頁），自屬無訛。惟按選舉買票目的在使自
      己或他候選人當選公職人員，如係為他人買票，其動機或
      出於與他人間私下協議，或有因報答政治恩惠，甚或冀圖
      他人當選任職後對己有所助益，不一而足。又買票之人為
      求候選人當選，必先瞭解選區居民之政治傾向及願意接受
      行賄之代價，以計算行賄人數與需準備之賄款金額，避免
      浪費款項在支持敵對陣營之選民身上，或因此暴露行賄犯
      行，遭人檢舉，而為警查緝之風險，其買票型態、方式、
      資金、人力運作各有不同。且投票行賄係犯公職人員選舉
      罷免法相關刑事責任，即使因賄選而當選，仍有可能經查
      獲而經法院判決當選無效，是心存不法意圖者，縱其本身
      為選舉之候選人，仍有可能僅單純為他人買票賄選，而不
      必然同時為自己買票賄選，辯護人以前詞置辯亦難以採為
      有利被告許敬昇之論據。
（八）又按「刑事訴訟法第156 條第2 項規定：『被告或共犯之
      自白，不得作為有罪判決之唯一證據，仍應調查其他必要
      之證據，以察其是否與事實相符。』該條項所謂被告或共
      犯之自白，應指被告本人唯一之自白，或共犯（含共同被
      告）之一人唯一之自白，不得作為有罪判決之唯一證據。
      若有二被告以上，或一被告、一共犯之二以上之自白，可
      將共同被告經過證人轉換程序，依有關人證之規定進行訊
      問（刑事訴訟法第287 條之1 、第282 條之2 ），其供述
      （或自白）之性質即屬「證人之陳述」，可以互為補強之
      證據，至於補強之證據是否可採，只是證據證明力之強弱
      而已。查本件證人王書信於偵、審迭次自白，並指證被告
      許敬昇確有交付2,500 元之證詞，核與證人即共同被告黃
      清祿、黃証源於偵、審證述情節一致，經依法調查後，審
      酌渠等供述證據證明力之強弱，詳予剖析，資為裁量、判
      斷，以定取捨，並逐一將認定事實之心證詳述如前，與刑
      事訴訟法第156 條第2 項所定被告本人或共犯之自白，不
      得作為有罪判決之唯一證據，仍需有補強證據，始得為被
      告有罪之認定者有別，是上開被告王書信、黃清祿、黃証
      源彼此之自白，已足認關於基本事實之陳述，於真實性無
      礙時，自得採為認定事實之基礎，辯護人以本件僅有共犯
      王書信之單一指證，無補強證據等語置辯，亦無可採。
（九）證人黃清祿、黃証源同設籍在高雄縣岡山鎮○○○路2巷1
      弄21號，具有本次市議員投票權一事，業據其等自陳明確
      ，已如前述，復有高雄市選舉委員會100 年4 月26日高市
      選一字第1000000717號函在卷可憑（見原審選訴卷第67-2
      至67-5頁），此部分事實亦可認定，足見被告許敬昇確有
      對於有投票權之人交付賄賂而約其投票權為一定之行使之
      犯行，至為明確。
    綜上所述，因證人王書信、黃清祿、黃証源於偵、審中，均
    一致就證人黃清祿確有詢問王書信買票事宜後，證人王書信
    確自被告許敬昇處取得2,500 元，轉交予證人黃清祿，囑其
    投票予國民黨籍市議員候選人陸淑美，證人黃清祿俟其子即
    證人黃証源返家時，再將其中500 元交予黃証源等各節，3
    人均已證述歷歷，具體明確，且前後一致，而渠等與被告許
    敬昇係多年舊識鄰居，毫無仇怨，衡諸常情，殊無憑空捏造
    虛偽情事，故意誣指對方行賄買票，致己同時亦犯收賄及偽
    證重典之理，足証被告許敬昇確有買票，事證明確，被告許
    敬昇所辯係卸責之詞，不足採信，其犯行已堪認定。
二、按投票行賄罪之處罰分別規定於刑法第144 條及公職人員選
    舉罷免法第99條第1 項，而公職人員選舉罷免法第99條第1
    項為刑法第144 條之特別法，依特別法優於普通法之規定，
    應優先適用公職人員選舉罷免法。是核被告許敬昇基於使陸
    淑美當選之賄選目的，使由鄰長王書信向被告黃清祿交付賄
    賂，約其及家人即被告黃証源等人投票權為一定之行使，所
    為核係犯公職人員選舉罷免法第99條第1 項之對於有投票權
    人交付賄賂罪，被告許敬昇與王書信間就上開犯行，有犯意
    聯絡及行為分擔，各應論以共同正犯。
三、原審適用公職人員選舉罷免法第99條第1 項、第5 項前段、
    第113 條第3 項，刑法第11條、第28條、第37條第2 項之規
    定，並審酌選舉乃民主政治最重要之表徵，其攸關一國政治
    良窳甚鉅，須由選民評斷候選人之才德、品行、學識、操守
    、政見而選賢與能，賄選為嚴重破壞民主機制之正常運作及
    選舉公平性之主要根源，被告許敬昇身為里長，具有從政及
    選舉經歷，應深知選舉乃民主政治最重要之表徵，須由選民
    評斷候選人之才德、品行、學識、操守、政見而選賢與能，
    其攸關國家政治之良窳、法律之興廢、公務員之進退，影響
    國家根基及人民權利至深且鉅，而賄選為敗壞選風之主要根
    源，使不正當利益介入選舉，抹滅實行民主政治之真意，其
    同為本次里長選舉之候選人，負端正選風之責，不但未以身
    作則，反以為此敗壞選風之舉，始終矢口否認買票，一再飾
    詞推諉係遭人誣陷，犯後態度不佳等一切情狀，量處有期徒
    刑3 年6 月。又說明按犯賄選本章之罪或刑法分則第6 章之
    妨害投票罪，宣告有期徒刑以上之刑者，並宣告褫奪公權，
    公職人員選舉罷免法第113 條第3 項定有明文。被告許敬昇
    既因犯公職人員選舉罷免法第99條第1 項之罪而經論罪科處
    有期徒刑，自應依公職人員選舉罷免法第113 條第3 項及刑
    法第37條第2 項之規定，併予宣告褫奪公權2 年。並說明公
    職人員選舉罷免法第99條第3 項固規定預備或用以行求期約
    或交付之賄賂，不問屬於犯人與否，沒收之；但如其賄賂已
    交付與有投票權之人收受，因收受者係犯刑法第143 條第1
    項之投票受賄罪，其所收受之賄賂應依同法條第2 項之規定
    沒收之，如全部或一部不能沒收時，追徵其價額；故犯投票
    行賄罪者，其已交付之賄賂自應依刑法第143 條第2 項之規
    定，於其對向共犯所犯投票受賄罪之從刑宣告追徵、沒收，
    不得再依上開公職人員選舉罷免法之規定沒收（最高法院著
    有95年度台上字第4995號判決要旨參照）。查本件賄款2,50
    0 元，其中未扣案之2,000 元已交付選民即共同被告黃清祿
    ，其餘500 元交付共同被告黃証源後提出為警扣案，此有扣
    押物品目錄表1 紙可憑（原審選訴卷第63頁背面），揆諸上
    開說明，自應依刑法第143 條第2 項之規定，分別在共同被
    告黃清祿、黃証源所科處之主刑項下宣告沒收，就被告黃清
    祿部分，因未扣案，併諭知如全部或一部不能沒收時，追徵
    其價額，而不在被告許敬昇主文項下宣告沒收。又說明扣案
    如附表所示編號3-8 所示之物，係被告許敬昇所有，而被告
    許敬昇原擔任高雄縣岡山鎮忠孝里里長，且被告許敬昇復參
    選同於99年11月27日進行投票之高雄市第一屆岡山區忠孝里
    里長選舉，此有高雄市選舉委員會100 年4 月20日高市選一
    字第1000000695號函1 紙可稽（見原審選訴卷第70頁），是
    尚無證據可認被告許敬昇所有如附表編號3-8 所示之物與犯
    罪有何關連，依其性質亦非違禁物或其他依法應沒收之物，
    其不另為沒收諭知之理由。經核原判決此部分認事用法並無
    不合，量刑亦屬適當，被告許敬昇上訴否認賄選買票，為無
    理由，此部分應予駁回。
參、被告余淑惠、范雄偉、任振邦無罪部分：
一、公訴意旨另以：(一)被告余淑惠明知被告許敬昇囑其交予共同
    被告王書信之上開2,500 元係為幫案外人陸淑美買票，竟共
    同基於對於有投票權人交付賄賂之犯意聯絡，而交予共同被
    告王書信，由共同被告王書信將該筆賄款交付共同被告黃清
    祿，囑其投票予案外人陸淑美，因認被告余淑惠共同涉有公
    職人員選舉罷免法第99條第1 項之對於有投票權人交付賄賂
    罪嫌。(二)被告范雄偉係高雄縣岡山鎮信義里里長，為圖案外
    人陸淑美能順利當選市議員，竟基於對於有投票權人交付賄
    賂之犯意，於99年11月間某日晚上7 時許，前往被告任振邦
    在高雄縣岡山鎮○○路10巷27弄145 號住處內，以每票500
    元代價，交付1,000 元予該選區具有投票權之任振邦，囑其
    及其配偶謝雅亦於99年11月27日投票日將選票投予案外人陸
    淑美，因認被告范雄偉亦涉有公職人員選舉罷免法第99 條
    第1 項之對於有投票權人交付賄賂罪嫌。(三)被告任振邦明知
    該筆款項為賄款，竟基於收受賄賂而許以投票權為一定行使
    之犯意，應允而收受，嗣於偵查中自白犯行，並交出收受之
    扣案賄款1,000 元，因認被告任振邦涉有刑法第143 條第1
    項之有投票權人收受賄賂罪嫌。
二、公訴意旨認被告余淑惠、范雄偉、任振邦涉有前開罪嫌，被
    告余淑惠部分，無非係以證人即共同被告王書信於警詢、偵
    查中之證述為據，被告范雄偉、任振邦部分，係以共同被告
    任振邦之陳述為据，並同有扣案如附表所示之物，及扣案之
    任振邦於警詢時提出之賄款500 元鈔2 張可資佐証等語，為
    其論據。
三、訊據被告余淑惠固坦承其夫即共同被告許敬昇係高雄縣岡山
    鎮忠孝里里長，於選舉期間屢有客人前來住處拜訪，共同被
    告王書信因擔任鄰長，亦偶爾前來住處，惟堅詞否認有何犯
    行，辯稱：我不曾拿錢給王書信，也不太記得王書信何時來
    家裡，何況我買菜的小包包裡都只有幾佰元，不可能有2,50
    0 元，王書信所述我從小包包裡拿錢給他一事與事實不符等
    語；被告范雄偉、任振邦固均坦承分別係高雄縣岡山鎮信義
    里里長、里民，彼此認識，偶會在鄰里間相遇，惟2 人均堅
    詞否認有何犯行，被告范雄偉辯稱：我與任振邦只是里長、
    里民之關係，在路上碰到頂多打個招呼，不會到他家拜票，
    也沒有拿錢給他或叫他支持誰等語；被告任振邦辯稱：我於
    警詢時，因員警說已經有很多里民來指認，指認完就可以回
    家，才會說范雄偉到我住處買票，之後於偵查中及法院準備
    程序中，又不敢再作不一樣之供述，才會跟警詢時所講的一
    樣，事實上范雄偉只有來拜票，沒有交付賄款等語。被告余
    淑惠之辯護人辯稱：黃清祿及黃証源之證詞頂多證明王書信
    曾交付2,500 元予黃清祿，而王書信於警詢、偵查中均係稱
    許敬昇叫余淑惠拿2,500 元過來，余淑惠就拿2,500 元給許
    敬昇，於審理中亦稱許敬昇隔著大約如法庭內被告席到法官
    席間距離對在廚房內之余淑惠呼喊拿2,500 元出來，都沒有
    跟余淑惠說明款項用途，又王書信亦證稱許敬昇家中客廳與
    後面廚房相隔一堵牆，中間有一道門，在後方廚房聽不到前
    面客廳對話，可見余淑惠縱使有拿2,500 元出來，也根本不
    知道款項用途等語；被告范雄偉之辯護人辯稱：任振邦與范
    雄偉係對立共犯關係，除任振邦於警、偵指述外，並無其他
    補強證據，況任振邦於偵查中稱係與其妻謝雅亦在路上遇到
    范雄偉，惟謝雅亦於偵、審中均結證並無此事，可見任振邦
    於審理中所述係因員警暗示，才指認范雄偉之詞較為可信，
    無法証明范雄偉買票等語。經查：
（一）證人王書信於警詢時係稱：我因為黃清祿問有沒有人來買
      票，才去告訴許敬昇此事，許敬昇問我黃清祿家中幾人有
      投票權，我回答說有5 人，於是許敬昇當場就向他太太余
      淑惠招呼說「拿2,500 元」過來，余淑惠就將2,500 元拿
      給許敬昇，許敬昇交代我說是幫陸淑美買票等語（見警三
      卷第7 頁）；其於偵查中係稱：我跟許敬昇說黃清祿一直
      在問為何別的地方有買票，這邊都沒有，許敬昇問他們家
      有幾票，我說有5 人，許敬昇就叫他太太余淑惠拿2,500
      元過來，並要我跟黃清祿說把票投給陸淑美等語（見偵一
      卷第10頁）；其復於原審準備程序中稱：我因為黃清祿在
      問，所以去找許敬昇問有沒有人在買票，許敬昇就從口袋
      拿出皮夾準備拿錢給我，因為錢不夠，他太太余淑惠剛好
      在後面廚房，許敬昇就隔著大約是法庭內被告與法官席間
      距離，說「妳拿2,500 元給王老師」（台語），余淑惠就
      拿2,500 元過來，我不知道余淑惠知否該筆款項用途等語
      （見原審選訴卷第44頁）。其於原審審理中陳稱：我到許
      敬昇住處客廳，與許敬昇談到黃清祿在問有沒有買票的事
      ，當時沒有其他人在場，談話時是一般音量，許敬昇拿出
      錢包要拿錢給我，但裡面沒有錢，他就很大聲地對好像在
      後面廚房之余淑惠說「你拿2,500 元來給王老師」，因為
      客廳與廚房中間有門，在廚房聽不到客廳之對話，余淑惠
      拿2,500 元來後，許敬昇沒跟余淑惠說什麼，余淑惠又回
      到後面廚房做她的事，也沒有問那筆錢要作什麼用等語（
      見原審選訴卷第163 至164 頁）。歷觀證人王書信各次證
      述內容，足見其與共同被告許敬昇談到共同被告黃清祿詢
      問有無買票一事時，別無其他人在場，且在客廳交談時，
      雙方音量正常，與廚房中間尚隔有門扇，如非大聲喧嚷，
      無法從廚房聽到客廳對話，再案發當時共同被告許敬昇單
      純呼喊被告余淑惠持2,500 元前來，未說明款項用途，被
      告余淑惠亦未逗留參與對話，即逕自返回廚房繼續做家務
      事，參以證人即共同被告許敬昇於原審審理中亦證稱：我
      住處是透天厝，寬6 公尺多，長度10公尺，一樓地坪約30
      坪，前面是客廳，後面是廚房，中間隔著玻璃門，廚房聽
      不到在客廳的談話，除非是吵架，余淑惠個性木訥，是典
      型家庭主婦，平常都在廚房做事，沒有參與選舉等語（見
      原審選訴卷第155 至161 頁），亦證稱在廚房聽不到在客
      廳之對話，則縱被告余淑惠、許敬昇全盤否認曾交付上開
      款項予共同被告王書信一事不可採，仍難認被告余淑惠主
      觀上對於向共同被告黃清祿賄選買票一事有何認識。
（二）又遍觀本件全卷其餘證人即里民黃如寬等多人於警詢時全
      部證述（見原審選訴卷第186 頁背面、第187 頁所列名單
      ），核無一語指證被告余淑惠有何參與本次選舉事務，且
      細繹如附表所示本件全部扣案物（見原審選訴卷第186 頁
      ），亦無被告余淑惠參與其中之跡證，參以被告余淑惠始
      終自承從事家管，平日偶會看到王書信來住處拜訪，否認
      有何賄選犯行（見岡山分局99年11月24日移送警卷，即警
      四卷，第15頁，及原審選訴卷第190 頁），益徵被告余淑
      惠所辯僅係單純依共同被告許敬昇指示取出2,500 元，尚
      與常情無違，難認其主觀上有何買票犯意。
（三）證人即共同被告任振邦於警詢、偵查中及原審準備程序中
      雖稱：我設籍在住高雄市○○區○○路信義里10巷27弄14
      5 號已20餘年，戶籍地共有3 人有投票權，包括我、妻子
      謝雅亦、父親任步塵，但任步塵沒有住在該處，我認識現
      任里長范雄偉，平常沒有往來，范雄偉也不曾問過我關於
      投票的事，我也沒有參與選舉活動，我於99年11月間某日
      晚上7 時許，下班回家，我妻子謝雅亦也已經下班回家，
      我與謝雅亦便騎機車雙載外出用餐，返家途中遇到范雄偉
      ，范雄偉說要跟我一起回去，騎機車跟著我回家，到家後
      ，范雄偉進到我家門內，站著跟我說話，並拿出2 張500
      元鈔票交給我，叫我要投票給登記5 號之市議員候選人陸
      淑美，當時我妻子謝雅亦在場等語（見警鹽埕分局卷，即
      警一卷，第61至65頁；99年度選偵字第178 號卷，即偵二
      卷，第13至14頁，及原審選訴卷第44頁）。惟證人即共同
      被告任振邦於原審審理中，就被告范雄偉有無交付其500
      元鈔2 張一事，翻證改稱：我之前所述不是事實，之所以
      於警詢時指證范雄偉，是因為很多里民都被通知去作筆錄
      ，警察說范雄偉有買票嫌疑，很多人都做完筆錄了，趕快
      指認完就可以回去，我才指認范雄偉，又因為已經指證范
      雄偉，我認為不能更改筆錄，所以於偵查中及準備程序中
      才繼續指證，事實上范雄偉只是到我住處拜票，稍微講一
      下說看能不能將票投給陸淑美就走了，並沒有拿錢給我，
      我妻子謝雅亦當時人在後面廚房，只知道范雄偉來拜票，
      但不知道我與范雄偉間對話，我在警詢時之所以拿1,000
      元出來予警察扣案，是因為警察問我有沒有1,000 元、要
      當證物，我當時身上剛好有一張仟元鈔，就交給警察，警
      察去換成兩張500 元鈔等語（見原審選訴卷第175 至180
      頁）。是依證人任振邦先後於警、偵、審之證述內容觀之
      ，關於共同被告范雄偉究竟有無交付500 元鈔2 張予之一
      事，前後證述歧異不一，且內容完全相反、矛盾，故證人
      任振邦單一、片面且有歧異矛盾瑕疵之證詞，憑信性甚低
      ，已難遽信。
（四）又證人謝雅亦迭於偵、審中陳稱：我係任振邦妻子，自86
      年間嫁到岡山鎮，住在岡山鎮信義里迄今，認識里長范雄
      偉，但沒有參與選舉事務，我與任振邦於99年11月27日選
      舉投票日前某日晚上，在路上有遇到過范雄偉，但頂多在
      巷口打個招呼，沒有印象范雄偉有跟到我住處，而且我平
      常在阿蓮鄉上班，晚上7 點多通常還沒到家，不太可能有
      任振邦於警、偵所述一起吃完晚餐回家途中遇到范雄偉之
      情況，任振邦也不曾跟我說范雄偉有給他錢買票，任振邦
      之所以於警、偵中指證范雄偉，應該是因為在警察局時，
      警察叫他趕快承認就可以回家，又跟他說不能翻供，他才
      會一直指證范雄偉，沒想到事後於偵、審中卻要一再出庭
      ，對任振邦平日工作造成困擾，所以任振邦才決定將實情
      說出等語明確（見偵一卷第61至62頁、原審選訴卷第181
      至185 頁），始終證稱不曾與被告任振邦吃晚餐返家途中
      遇到被告范雄偉後，一同返回住處一事，被告范雄偉亦未
      前來住處交付500 元鈔2 張，則證人謝雅亦之證詞，自難
      補強被告任振邦於警、偵所述自白之真實性。
（五）又本件扣案之500 元鈔2 張，固係由被告任振邦提出交予
      警察而扣押，同時指稱係被告范雄偉交付賄選買票的錢等
      語，此有扣押物品目錄表1 紙附卷可稽（見警一卷第61至
      65、86頁）。然通用貨幣係種類之物，即每張伍佰元紙鈔
      ，除其上編號不同外，其外觀、形式、特徵等均相同，故
      本件被告任振邦交予員警扣案之鈔票在未確定其上所編印
      之具體號碼前，乃非特定之物，尚不得單以扣案之鈔票係
      其提出，即遽以推認係原來被告范雄維交付之紙鈔。況依
      被告任振邦於警詢時指稱被告范雄偉交付賄款時間係99年
      11月24日作筆錄前2 個星期前某日，又該筆金額非鉅，並
      無證據證明扣案之紙鈔2 張，係當時之買票款，僅係被告
      任振邦自白內容之一部，尚難執此認為被告任振邦自白已
      有足以令人確信其陳述為真實之補強證據。
    綜上所述，因被告余淑惠家客廳與廚房中間有門，在廚房聽
    不到客廳之對話，則被告余淑惠在廚房忙家務事，應不知其
    夫許敬昇招喊拿2 千5 百元予王書信是做何用途，尚難遽認
    被告余淑惠知情買票；証人謝雅亦未見范雄偉向任振邦買票
    ，尚難以任振邦單一、片面且有歧異矛盾瑕疵之證詞，遽認
    被告范雄偉買票，此外復查無其他確切証据証明被告余淑惠
    、范雄偉、任振邦有賄選犯罪情事，其等犯罪即屬不能証明
    。
四、原審以不能証明被告余淑惠、范雄偉、任振邦賄選犯罪，此
    部分依法諭知無罪，核無不合，檢察官上訴指摘原判決此部
    分不當，為無理由，應予駁回。
據上論結，應依刑事訴訟法第368 條，判決如主文。
本案經檢察官林應華到庭執行職務。
中    華    民    國   100    年    11    月     8     日
                    刑事第八庭  審判長法  官  李炫德
                                      法  官  郭玫利
                                      法  官  張盛喜
以上正本證明與原本無異。
檢察官、被告許敬昇如不服本判決應於收受本判決後10日內向本
院提出上訴書狀，其未敘述上訴理由者，並得於提起上訴後10日
內向本院補提理由書狀（均須按他造當事人之人數附繕本）「切
勿逕送上級法院」。
被告余淑惠、范雄偉、任振邦不得上訴。
中    華    民    國   100    年    11    月     8     日
                                      書記官  齊椿華
附表：（均不宣告沒收，其中編號1 、2 係共同被告王書信所有
，其餘係被告許敬昇所有）
1.岡山國小退休暨榮升離職名冊1本。
2.桌曆競選文宣9本。
3.許敬昇手札1本。
4.忠孝里鄰長名冊2張。
5.忠孝里民名冊1本。
6.疑似發放選民票數統計表1本。
7.疑似發放選民票數手札紙1本。
8.疑似發放大樓選民戶數統計表1本。
附錄本件判決論罪科刑法條：
公職人員選舉罷免法第99條
對於有投票權之人，行求期約或交付賄賂或其他不正利益，而約
其不行使投票權或為一定之行使者，處3 年以上10年以下有期徒
刑，得併科新臺幣100 萬元以上1,000 萬元以下罰金。
預備犯前項之罪者，處1 年以下有期徒刑。
預備或用以行求期約或交付之賄賂，不問屬於犯人與否，沒收之
。
犯第1 項或第2 項之罪，於犯罪後6 個月內自首者，減輕或免除
其刑；因而查獲候選人為正犯或共犯者，免除其刑。
犯第1 項或第2 項之罪，在偵查中自白者，減輕其刑；因而查獲
候選人為正犯或共犯者，減輕或免除其刑。
公職人員選舉罷免法第111 條
犯第97條第2 項之罪或刑法第143 條第1 項之罪，於犯罪後3 個
月內自首者，免除其刑；逾3 個月者，減輕或免除其刑；在偵查
或審判中自白者，減輕其刑。
意圖他人受刑事處分，虛構事實，而為前項之自首者，依刑法誣
告罪之規定處斷。
公職人員選舉罷免法第113 條
犯本章之罪，其他法律有較重處罰之規定者，從其規定。
辦理選舉、罷免事務人員，假借職務上之權力、機會或方法，以
故意犯本章之罪者，加重其刑至2 分之1 。
犯本章之罪或刑法分則第6 章之妨害投票罪，宣告有期徒刑以上
之刑者，並宣告褫奪公權。